【裁判字號】    99,交聲,96
【裁判日期】    990527
【裁判案由】    違反道路交通管理處罰條例聲明異議
【裁判全文】
臺灣新竹地方法院刑事裁定              99年度交聲字第96號
原處分機關  交通部公路總局新竹區監理所
異  議  人
即受處分人  乙○○
代  理  人  甲○○
上列異議人即受處分人因違反道路交通管理處罰條例案件，對於
交通部公路總局新竹區監理所民國98年11月20日竹監自字第裁50
-C00000000號違反道路交通管理事件裁決處分聲明異議，本院裁
定如下：
    主  文
原處分撤銷。
乙○○不罰。
    理  由
一、原處分意旨略以：異議人即受處分人（下稱異議人）乙○○
    所有之車牌號碼6H-9183 號自小客車，由丙○○於民國98年
    10月10日下午4 時25分許駕駛行經臺北縣三重市○○○路與
    和平街口時，經臺北縣政府警察局三重分局三重派出所警員
    丁○○見前揭車輛車頭燈異常予以攔查，認該車輛行照上未
    註記「HID 頭燈變更檢驗合格」，且駕駛人丙○○亦無法出
    具原廠證明文件，以其有「擅自變更車身設備（改HID 頭燈
    ）」之違規事實，填製臺北縣政府警察局北縣警交大字第C0
    0000000 號舉發違反道路交通管理事件通知單（下稱舉發通
    知單）予以舉發，由駕駛人丙○○當場簽收。駕駛人丙○○
    於98年10月20日向原處分機關提出申訴表示不服，經原處分
    機關函請原舉發單位調查結果，認異議人即車主確有前開違
    規行為，乃依道路交通管理處罰條例第18條第1 項及違反道
    路交通管理事件統一裁罰標準表之規定，於98年11月20日以
    交通部公路總局新竹區監理所竹監自字第裁50-C00000000號
    裁決書裁處異議人罰鍰新臺幣（下同）3,600 元。異議人之
    同居人於98年11月20日代為收受前揭裁決書後，異議人於98
    年11月25日聲明異議。
二、聲明異議意旨略以：我所有之前揭車輛並未經改裝HID 頭燈
    ，我有將車輛請新竹監理所人員檢驗，實車與舉發當時拍攝
    照片相符，檢驗結果引擎蓋內之物品並非HID 光型穩壓器，
    此應為舉發警員判斷錯誤，該車輛頭燈燈泡僅係一般鹵素燈
    泡，警員所為之舉發與事實不符，而請求撤銷原裁決處分，
    爰依法聲明異議等語。
三、按處理違反道路交通管理事件，有關文書送達之程序，依行
    政程序法之規定，違反道路交通管理事件統一裁罰基準及處
    理細則第5條定有明文；而行政程序法第68條第1項、第72條
    第1 項前段規定，送達由行政機關自行或交由郵政機關送達
    ，文書之送達，於應受送達人之住居所、事務所或營業所為
    之。次按受處分人不服第8 條主管機關所為之處罰，得於接
    到裁決書之翌日起20日內，向管轄地方法院聲明異議，道路
    交通管理處罰條例第87條第1 項定有明文。次按汽車車身、
    引擎、底盤、電系等重要設備變更或調換，或因交通事故遭
    受重大損壞修復後，不申請公路主管機關施行臨時檢驗而行
    駛者，處汽車所有人2,400 元以上9,600 元以下罰鍰，並責
    令其檢驗，道路交通管理處罰條例第18條第1 項定有明文。
四、經查：
(一)、按法院受理有關交通事件，準用刑事訴訟法之規定，道路交
    通管理處罰條例第89條前段定有明文。次按犯罪事實應依證
    據認定，無證據不得認定犯罪事實，又不能證明被告犯罪者
    ，應諭知無罪之判決，刑事訴訟法第154 條第2 項、第301
    條第1 項亦分別有明文規定；又認定犯罪事實所憑之證據，
    雖不以直接證據為限，間接證據亦包括在內，然而無論直接
    證據或間接證據，其為訴訟上之證明，須於通常一般之人均
    不致有所懷疑，而得確信其為真實之程度者，始得據為有罪
    之認定，倘其證明尚未達到此一程度，而有合理之懷疑存在
    而無從使事實審法院得有罪之確信時，即應由法院為諭知被
    告無罪之判決（最高法院76年台上字第4986號判例可參）。
    是依前揭法條及判例意旨，法院審理行為人違反道路交通管
    理處罰條例案件時，於踐行完畢調查證據之程式後，為事實
    之認定時，如就原處分機關所認定之行為人違規事實仍有合
    理之訴訟上懷疑，而無法百分之百確信行為人確有該當於道
    路交通管理處罰條例各該處罰條文之構成要件事實時，即應
    依訴訟上對待證事實「倘有懷疑，則從被告之利益作解釋」
    之證據法則，作對受處分人有利之認定。
(二)、又道路交通管理處罰條例第18條第1 項之規定，係以汽車車
    身、引擎、底盤、電系等重要設備變更或調換，或因交通事
    故遭受重大損壞修復後，不申請公路主管機關施行臨時檢驗
    而行駛者為處罰要件，惟按汽車違規取締重點，以車身、引
    擎、底盤、電系等為主，並以員警可直接判斷、認定者為考
    量，否則即應會同公路監理人員取締或由公路監理單位於車
    輛檢驗時依職權自行舉發；又汽車電系項目之氣體放電式頭
    燈等可變更設備有否變更，判別須經公路監理機關檢驗，取
    締時應會同公路監理機關取締，不得單獨取締，有卷附內政
    部警政署95年6 月28日警署交字第0950087262號函及內政部
    警政署執行取締汽車設備變更或損壞應注意事項各1 份（見
    本院卷第28頁至第36頁）可參。
(三)、查本件原處分機關固以舉發機關所函覆之意見即：本案據執
    勤員警陳述，因見異議人之上開自小客車車頭燈異常，遂予
    攔查，請異議人出示相關證件，發現上開車輛行照上未加註
    有「HID 頭燈變更檢驗合格」，復無法出示原廠證明，舉發
    警員依道路交通管理處罰條例第18條依法舉發並無不當等語
    （見本院99年度交聲字第96號卷第10頁之臺北縣政府警察局
    三重分局98年11月3 日北縣警重交申字第0980054305號函）
    ，作為認定本件違規事實之依據而予以裁罰，惟據證人即本
    件舉發警員丁○○到庭結證稱：一般而言欲判斷車輛是否裝
    置有HID 頭燈，會先看燈光，HID 頭燈燈光會是藍白色，引
    擎蓋內會有一個穩定器，且HID 頭燈燈泡內沒有鎢絲，一般
    鹵素燈泡會有鎢絲，本件舉發當時並未拆解前揭遭舉發車輛
    之燈泡加以檢查確認。法院所提示的照片2 張是我在舉發當
    時所拍攝，舉發當時我打開前揭遭舉發車輛引擎蓋時，以為
    引擎蓋內一橘色方形物體為HID 頭燈之穩壓器，但現在看到
    法院提示的舉發照片2 張，我現在可以確認前揭遭舉發車輛
    引擎蓋內並無HID 頭燈之穩壓器，舉發當時我是以為照片中
    橘色方形物體是HID 頭燈的穩壓器我就予以舉發，本件異議
    人並無本件舉發所依據之法條之違規事實，另我也不曾接受
    氣體放電式頭燈專業審查技能之訓練，但我現在認為本件遭
    舉發之車輛應該不是裝設HID 頭燈等語明確（見本院99年度
    交聲字第96號卷第20頁及第20頁背面），並有舉發照片2 張
    在卷足憑（見98年度交聲他字第52號卷第7 頁）。衡諸證人
    丁○○與異議人素昧平生，係依法執行勤務之公務員，當無
    設詞包庇維護異議人之理，故依證人所述，舉發當時其僅係
    以目視判斷上開遭舉發車輛車頭燈亮度及配備，並未拆解燈
    泡加以檢視，亦未會同相關人員進行檢驗，且自承當時係誤
    為本件之舉發。則本件舉發案件，舉發機關未具認定氣體放
    電式頭燈之專業審查權限，且未會同監理機關以聯合稽查方
    式並由該機關專業人員依其職責為專業認定，僅憑舉發員警
    個人感官認知即遽以舉發，未能依前述標準程序確認後為之
    ，其舉發程序本已存有重大瑕疵；復經舉發警員丁○○到庭
    證稱誤為舉發，已如上述，則本件異議人確否違規裝設HID
    頭燈非屬無疑，基於罪疑唯輕之法理，自應為異議人有利之
    認定。
五、綜上所述，異議人是否有於前揭時、地，有「擅自變更車身
    設備（改HID 頭燈）」而違反道路交通處罰條例第18條第1
    項之違規行為，按卷附證據並無從認定，復查無其他積極證
    據足資認定異議人有上揭違規事實，原處分機關未予詳查，
    遽為裁罰，尚有未洽。本件異議為有理由，自應由本院將原
    處分撤銷，另為異議人不罰之諭知。
六、據上論斷，應依道路交通案件處理辦法第20條前段，裁定如
    主文。
中    華    民    國    99    年    5     月    27    日
                  交通法庭      法  官     林哲瑜
以上正本證明與原本無異。
如不服本裁定，應於裁定送達後5日內向本院提出抗告狀。
中    華    民    國    99    年    5     月    27    日
                                書記官     鍾佩芳

司法院資訊處製作；財團法人民間司法改革基金會備份。
